【裁判字號】    99,訴,2976
【裁判日期】    990827
【裁判案由】    確認地上權登記請求權存在等
【裁判全文】
臺灣臺北地方法院民事判決              99年度訴字第2976號
原      告    甲○○
被      告    國高股份有限公司
兼法定代理人  乙○○
共      同
訴訟代理人    林  凱律師
              趙立偉律師
上列當事人間確認地上權登記請求權存在等事件，本院於民國99
年8月18日言詞辯論終結，判決如下：
    主      文
原告之訴駁回。
訴訟費用由原告負擔。
    事實及理由
壹、程序方面：
    按訴狀送達後，原告不得將原訴變更或追加他訴，但被告同
    意者，不在此限，民事訴訟法第255條第1項第1款定有明文
    。查本件原告起訴時，其聲明為：(一)確認原告就被告國高股
    份有限公司（下稱國高公司）及乙○○所有臺北市○○區○
    ○段5 小段17-4、17-5地號土地（下稱系爭17-4、17-5土地
    ，合稱系爭土地）如附圖之土地有地上權登記請求權存在；
    (二)被告國高公司及乙○○應協同原告向地政機關辦理系爭土
    地如附圖之土地之地上權登記。嗣於民國99年8 月18日具狀
    將聲明變更為：(一)確認原告就被告國高公司所有系爭17-5土
    地如附圖之土地有地上權登記請求權存在。(二)被告國高公司
    應協同原告向地政機關辦理系爭17-5土地如附圖之土地之地
    上權登記。(三)確認原告就被告乙○○所有系爭17-4土地如附
    圖之土地有地上權登記請求權存在。(四)被告乙○○應協同原
    告向地政機關辦理系爭17-4土地如附圖之土地之地上權登記
    。被告就原告上開訴之變更，於本院99年8 月18日言詞辯論
    時當庭表示同意（見本院卷第117 頁）。是揆諸首開規定，
    自應認原告所為訴之變更係屬合法，應予准許，先予敘明。
貳、實體方面：
一、原告主張：系爭土地原係無人登記且一片荒涼未開墾之土地
    ，原告自45年起，即生活於該處，並陸續於系爭土地上興建
    建築物，繼續使用迄今。原告係以行使地上權之意思，和平
    繼續占有系爭土地，且已高達數10年以上期間，應已時效取
    得系爭土地之地上權。原告於98年9 月間向臺北市松山地政
    事務所申辦系爭土地之地上權登記，惟為系爭土地所有權人
    被告國高公司所反對。為此，爰依民法第769條、第770條、
    第772 條之規定提起本件訴訟等語。並聲明：(一)確認原告就
    被告國高公司所有系爭17-5土地如附圖之土地有地上權登記
    請求權存在。(二)被告國高公司應協同原告向地政機關辦理系
    爭17-5土地如附圖之土地之地上權登記。(三)確認原告就被告
    乙○○所有系爭17-4土地如附圖之土地有地上權登記請求權
    存在。(四)被告乙○○應協同原告向地政機關辦理系爭17-4土
    地如附圖之土地之地上權登記。
二、被告則以：如附圖所示Ａ、Ｂ部分之系爭土地上僅有搭蓋一
    附著於該土地上之鐵棚（下稱系爭鐵棚），是系爭鐵棚僅為
    附著於系爭土地上之動產，根本並非建築物，原告自不得以
    此請求登記為地上權人。雖被告提出77、79、80年間之空照
    照片欲證明系爭土地上早有建物存在，惟上開空照照片無法
    看出系爭土地上有建物，縱認有建物，依財政部國有財產局
    臺灣北區辦事處臺財產北改字第0980023535函所載95年間系
    爭土地地上物存在情形為「停車場上有鐵架」，足見該建物
    嗣後亦已拆除。原告復於99年6 月間將系爭鐵棚之周圍架設
    鐵皮，意圖使其具有「建築物」之外貌，然原告所架設之鐵
    皮周圍並未完全密封，亦無門窗出入口之設置，根本無法供
    人使用、居住，顯然該鐵皮之架設係原告臨訟所為，系爭鐵
    棚確為動產而非「建築物」。是原告並無在系爭土地上興建
    建築物，自不得請求登記為地上權人。縱本院認原告在系爭
    土地上所興建者為建築物，然系爭鐵棚僅為動產，且長期以
    來均無人使用，原告泛稱其「自45年起即生活居住於該處並
    一直繼續使用該土地及建物迄今」云云，顯屬不實。又原告
    雖有提出如原證5 所示之四鄰證明文件，惟被告等否認該文
    件形式及內容之真實性，且由該四鄰證明文件之內容並無從
    證明系爭土地上地上物是否究為原告所興建，亦無從證明原
    告係基於行使地上權之意思占有系爭土地。況依臺灣臺北地
    方法院檢察署98年度偵字第20295號不起訴處分書第5頁所引
    用訴外人即原告之弟張文錫之證稱：「該鐵架係兄長即被告
    甲○○所興建，建好距今已約17、18年。」等語，明顯可知
    原告所主張之「建物」僅為一「鐵架」，應屬於動產而非「
    建築物」，且該鐵架搭建迄今亦未滿20年，是原告之主張為
    無理由等語置辯，並聲明：原告之訴駁回。
三、按確認法律關係之訴，非原告有即受確認判決之法律上利益
    者，不得提起之，民事訴訟法第247條第1項前段定有明文。
    而所謂即受確認判決之法律上利益，係指法律關係之存否不
    明確，原告主觀上認其在法律上之地位有不安之狀態存在，
    且此種不安之狀態，能以確認判決將之除去者而言（最高法
    院52年臺上字第1240號判例意旨參照）。又占有人若依土地
    登記規則第113條（按：修正後為第118條）規定，由其一方
    申請登記為地上權人經登記機關受理，在公告期間，土地所
    有人提出異議者，登記機關應依土地法第59條第2 項規定予
    以調處，不服調處者，應於接到調處通知後15日內，向司法
    機關訴請處理。調處結果，若對占有人不利，占有人對土地
    所有人提起訴訟，即得請求該所有人容忍其辦理地上權登記
    ，以排除土地所有人之異議，使登記程序之障礙除去，俾完
    成地上權登記（最高法院83年度台上字第3252號判例意指參
    照）。查原告主張其因時效而取得系爭土地如附圖所示編號
    Ａ、Ｂ部分之地上權，經向地政機關申請登記，然因被告國
    高公司提出異議，反對原告設定地上權登記，嗣經地政機關
    2次調處而駁回原告登記之申請，原告乃於99年6月18日提起
    本件訴訟等情，有臺北市松山地政事務所公告、臺北市政府
    99年2月24日府地籍字第09930453200號、99年6月8日府地籍
    字第09931591100 號函、原告起訴狀上本院戳章（見本院卷
    第13頁至第18頁）附卷可稽，而原告對於被告乙○○起訴部
    分，雖被告乙○○未在上開公告期間提出異議及經調處程序
    ，然被告乙○○既否認原告主張其已時效取得系爭土地之地
    上權，則原告與被告間就原告之地上權登記請求權之存否即
    屬不明確，有致原告在私法上之地位受侵害之危險，而此項
    危險得以確認判決除去。故原告主張其就本件確認之訴有請
    求確認之法律上利益，自屬有據。次按占有為一種單純事實
    ，故占有人本於民法第772條準用第770條取得時效規定，請
    求登記為地上權人時，性質上並無所謂登記義務人存在，無
    從以原所有人為被告，訴請命其協同辦理該項權利登記，僅
    能依土地法規定程序，向該管市縣地政機關而為聲請（最高
    法院68年台上字第3308號判例意旨參照）。是以，本件原告
    聲明請求被告國高公司協同原告向地政機關辦理系爭17-5土
    地如附圖之土地之地上權登記；被告乙○○協同原告向地政
    機關辦理系爭17-4土地如附圖之土地之地上權登記，揆諸前
    開說明，自屬無據。
四、第按當事人主張有利於己之事實者，就其事實有舉證之責任
    。民事訴訟法第277 條本文定有明文。意即民事訴訟如係由
    原告主張權利者，應先由原告負舉證之責，若原告先不能舉
    證，以證實自己主張之事實為真實，則被告就其抗辯事實即
    令不能舉證，或其所舉證據尚有疵累，亦應駁回原告之請求
    （最高法院17年上字第917 號判例意旨參照）。再按以所有
    之意思，20年間和平繼續占有他人未登記之不動產者，得請
    求登記為所有人；以所有之意思，10年間和平繼續占有他人
    未登記之不動產，而其占有之始為善意並無過失者，得請求
    登記為所有人，民法第769條、第770條分別定有明文。依同
    法第772 條規定，上開規定於所有權以外財產權之取得，準
    用之。又主張時效取得地上權者，須為以行使地上權之意思
    而占有始足當之，若依其所由發生事實之性質，無行使地上
    權之意思者，非有變為以行使地上權之意思而占有之情事，
    其取得時效，不能開始進行（最高法院64年度台上字第2552
    號判例意旨參照）。另占有土地建築房屋，有以無權占有之
    意思，有以所有之意思，有以租賃或借貸之意思為之，非必
    皆以行使地上權之意思而占有，故主張以行使地上權之意思
    而占有者，應負舉證責任。經查，系爭17-4土地為被告乙○
    ○所有，系爭17-5土地則為被告國高公司所有之事實，有系
    爭土地登記謄本、異動索引（見本院卷第103頁至第106頁、
    第70頁至第98頁）在卷為憑，自堪信為真實。又如附圖所示
    編號A、B部分之系爭土地上，於95、98年間僅有系爭鐵棚而
    無屋頂、牆面，嗣原告在系爭鐵棚上架設鐵皮屋頂及牆面之
    事實，業據被告提出原告不爭執真正之照片7 幀、95年間現
    場空照圖（見本院卷第58頁至第61頁、第111 頁）附卷可考
    ，且有財政部國有財產局臺灣北區辦事處於98年10月16日臺
    財產北改字第0980023535函及所附照片及現場略圖（見臺灣
    臺北地方法院檢察署98年度偵字第20295 號卷(一)，下稱偵字
    卷(一)，第164頁至第183頁）附卷為憑；參以證人張文錫業於
    偵查中證述：「（問：照片中的鐵棚是何人所建？做何用途
    ？）我哥哥甲○○蓋的，他本來要蓋房子，但後來國產局時
    常來要求我們不能動，所以我哥哥沒有蓋房子。」等語（見
    臺灣臺北地方法院檢察署98年度偵字第20295 號卷(二)，下稱
    偵字卷(二)，第134 頁）。堪認被告抗辯原告所稱系爭土地上
    如附圖所示範圍之地上物，為原告臨訟搭蓋，及否認原告所
    提四鄰證明書之真正，要非無據。此外，原告復無其他證據
    足資證明其係以行使地上權之意思而占有系爭土地如附圖所
    示範圍。是以，依前開規定及說明，自應認原告本件訴請確
    認原告就被告國高公司所有系爭17-5土地如附圖之土地有地
    上權登記請求權存在；原告就被告乙○○所有系爭17-4土地
    如附圖之土地有地上權登記請求權存在，為無理由。
五、綜上所述，原告依民法第769條、第770條、第772 條之規定
    提起本件訴訟，並聲明：(一)確認原告就被告國高公司所有系
    爭17-5土地如附圖之土地有地上權登記請求權存在。(二)被告
    國高公司應協同原告向地政機關辦理系爭17-5土地如附圖之
    土地之地上權登記。(三)確認原告就被告乙○○所有系爭17-4
    土地如附圖之土地有地上權登記請求權存在。(四)被告乙○○
    應協同原告向地政機關辦理系爭17-4土地如附圖之土地之地
    上權登記。均為無理由，應予駁回。
六、本件事證已臻明確，兩造其餘主張、陳述及所提之證據，經
    審酌後，認與判決結果不生影響，爰不一一論述。至於原告
    於最後言詞辯論期日始具狀聲請傳喚證人洪盤、蕭勳男、張
    文錫，以證明原告所提四鄰證明為真部分，經核原告聲請傳
    喚之證人，仍未能證明原告係以行使地上權之意思而占有系
    爭土地如附圖編號Ａ、Ｂ所示範圍，則此部分調查證據之聲
    請，即無必要，附此敘明。
七、據上論結，本件原告之訴為無理由，依民事訴訟法第78條，
    判決如主文。
中    華    民    國    99    年    8     月    27    日
                  民事第三庭  審判長法  官  丁蓓蓓
                                    法  官  黃明發
                                    法  官  周玉琦
以上正本證明係照原本作成。
如對本判決上訴，須於判決送達後20日內向本院提出上訴狀。
中    華    民    國    99    年    8     月    27    日
                                    書記官  劉英權

司法院資訊處製作；財團法人民間司法改革基金會備份。
